【裁判字號】    92,訴,1696
【裁判日期】    920930
【裁判案由】    拆屋還地
【裁判全文】
臺灣板橋地方法院民事判決  九十二年度訴字第一六九六號
    原      告    乙○○
    訴訟代理人    丙○○
    原      告    戊○○
                  丁○○
    被      告    甲○○
    訴訟代理人    蔡文玉律師
    複  代理人    周福珊律師
右當事人間請求拆屋還地事件，於中華民國九十二年九月十六日言詞辯論終結，本院
判決如左：
    主      文
被告應將坐落台北縣中和市○○○段頂南勢角小段一○七─六○地號土地上如附圖所
示斜線部分十五平方公尺之建物拆除，並將該部分土地返還原告及其他共有人全體。
訴訟費用由被告負擔。
本判決於原告以新台幣拾壹萬元預供擔保後，得假執行。但被告如於執行標的物拍
定、變賣或物之交付等執行法院對其為強制履行之行為前，以新台幣玖拾貳萬壹仟陸
佰元為原告預供擔保後，得免為假執行。
    事實及理由
一、原告起訴主張：坐落台北縣中和市○○○段頂南勢腳小段一○七─六地號土地係
    原告乙○○、戊○○及丁○○等人所共有，詎被告未經主管機關之許可，亦未獲
    原告等共有人之同意，竟無權占用上開土地如附圖所示斜線部分之土地（下稱系
    爭土地），擅自搭建違章建物。系爭土地原係排水溝，全遭被告以水泥覆蓋，其
    下之水流發生阻塞，致使原告所有建物之廢水，不法排出，污水四溢，化糞池亦
    因而阻塞。並因被告之違章建物，使原告等人所有之建物與被告所有之建物相連
    ，嚴重影響居家安全。原告屢希藉私下溝通加以解決，無奈被告置之不理，二次
    聲請中和市公所調解，亦無效果，爰依民法第七百六十七條、第八百二十一條之
    規定，訴請被告拆屋還地。並除假執行擔保金額及免為假執行宣告部分外，餘聲
    明如主文所示。
二、被告則以：
    (一)原告共有坐落台北縣中和市○○○段頂南勢腳小段一○七─六地號土地及其相
    鄰之被告所有小段一○七─五七地號土地，均係分割自訴外人林根樹所有之同小
    段一○三之七地號土地而來。前於民國六十二年七月一日即由林根樹向台北縣政
    府申請六二建字第一五七一號建築執照，在其所有上開一○七─三號土地上興建
    集合住宅，被告之父王振明於六十二年十月二十二日即向林根樹預購其中編號Ｄ
    １棟四層樓房第一層、第二層連同坐落基地應有部分二分之一，並特別約明一樓
    房外角土地約二坪無價歸買方使用，並追加圍牆造價五千元。嗣該集合住宅於六
    十三年七月八日竣工而領得使用執照後，林根樹即於六十四年三月十日辦理建築
    改良物第一次登記，其中王振明所購買之第四六八三建號即整編後門牌號台北縣
    中和市○○路○段一○三號建物（下稱系爭房屋）與其坐落之分割後同小段一○
    七─五七地號土地應有部分二分之一，經王振明指名登記為被告所有，由被告取
    得所有權。而系爭建物後方之第四六八一建號即整編後門牌號碼台北縣中和市○○路○段九三巷六弄二號建物與其坐落之分割後一○七─六○地號土地應有部分
    四分之一登記為訴外人徐楊鳳所有，嗣由原告乙○○於七十三年十月三十一日向
    徐楊鳳買受；第四六八七建號即整編後門牌號碼台北縣中和市○○路○段九三巷
    六弄二之一號建物與其坐落之分割後一○七─六○地號土地應有部分四分之一登
    記為訴外人吳陶玲所有，嗣由原告戊○○於七十一年三月三十日向吳陶玲買受；
    第四六七九建號即整編後門牌號碼台北縣中和市○○路○段九三巷六弄二之二號
    建物與其坐落之分割後一○七─六○地號土地應有部分四分之一登記為林根樹所
    有，嗣由原告丁○○於六十六年二月一日向林根樹買受。
    (二)系爭土地既經兩造之前手林根樹同意無償歸王振明使用，被告繼受其權利，自
    非無權使用。而原告買受系爭土地後自亦應繼受其前手之瑕疵，而有容忍之義務
    。況且，被告所有之系爭房屋及屋外圍牆亦均係由林根樹於自有之上開一○七之
    三地號土地興建完成後所出售，林根樹自有默許房屋承買人使用地之意，而原告
    買受系爭土地時，被告之建物早已存在，原告仍然承買，依最高法院四十八年度
    台上字第一四五七判例意旨，自應認其有默許被告繼續使用系爭土地。
    (三)又被告所有之建築物縱有越界建築情事，惟當時系爭土地之所林根樹均無異議
    ，依民法第七百九十六條第一項之規定，自不得請求被告移去或變更系爭房屋。
    原告嗣後買受系爭土地，自亦繼受其前手林根樹等人權利之瑕疵，而不得請求被
    告移去或變更系爭房屋。
    等語置辯，並聲明：(一)原告之訴駁回。(二)如受不利判決，願供擔保請准宣告免為
    假執行。
三、兩造於本院九十二年九月十六日言詞辯論期日協議不爭執之事實為：
    (一)坐落台北縣中和市○○○段頂南勢角小段一○七─六○地號土地及同小段一○
      七─五七地號土地係自同小段一○七之三地號土地分割而來，原為訴外人林根
      樹所有，林根樹於六十二年間在其上興建集合住宅。被告之父王振明於六十二
      年十月間預購該集合住宅Ｄ１棟四層樓房第一、二層部分並其坐落基地應有部
      分二分之一。
    (二)原告乙○○於七十三年十月間向訴外人徐楊鳳買受四六八一建號建物及其坐落
      基地；原告戊○○於七十一年三月間向訴外人吳陶玲買受該四六八七建號建物
      及其坐落基地；原告丁○○於六十三年間向林根樹買受該四六七九建號建物及
      其坐落基地。
    (三)系爭土地現登記為原告與他人所共有，現為被告占有使用中。
四、本件經依民事訴訟法第二百七十條之一第一項第三款規定，整理並協議簡化爭點
    後，兩造同意就該協議簡化後之爭點為言詞辯論，依同法第二百七十條之一第三
    項之規定，本院僅須就兩造協議簡化之爭點為審究。本件兩造於本院九十二年九
    月十六日言詞辯論期日協議簡化後之爭點為：
    (一)林根樹是否有同意系爭土地無償歸被告使用？倘有，原告是否應受該同意使用
      協議之拘束？
    (二)林根樹對被告之越界建築，並無異議，原告是否應受其未為異議之拘束，而不
      得請求被告移去或變更房屋？
    (三)原告於買受上開建物及坐落基地時，被告已在系爭土地上搭建圍牆及鐵皮頂使
      用，原告仍買受，是否即有默許被告繼續使用系爭土地之意？
五、查被告抗辯林根樹有同意系爭土地無償歸其父王振明使用乙節，為原告所否認，
    被告就此雖提出買賣契約書之影本一份為證，惟
    (一)依該買賣契約書固於附註約定「一樓房外角土地約二坪無償歸乙方使用，立此
      證林根樹」、「本杜賣土地及建物追加圍牆造價新台幣伍仟元正」等語，但就
      該所謂「一樓房外角土地約二坪」之約定，是否即指系爭土地，已無法從契約
      文義探求而得；而被告占用系爭土地之面積，經本院板橋簡易庭囑託臺北縣中
      和地政事務所測量結果為十五平方公尺，亦逾「約二坪」之面積，被告顯仍有
      無權占用部分系爭土地情事。此外，被告就該所謂「一樓房外角土地約二坪」
      即指系爭土地乙節，並未舉證以為證明，其上開抗辯已難據信為真實。況且，
    (二)縱認被告抗辯林根樹確有同意系爭土地歸被告之父王振明無償使用等語屬實，
      惟該使用借貸契約為一債權契約，僅在林根樹與王振明間發生效力，被告雖繼
      承王振明之權利，但亦不得執之拘束非契約當事人之原告。系爭土地既登記為
      原告所有，被告又不得執該使用借貸契約對抗原告，則其抗辯原告買受系爭土
      地後，亦應繼受其前手林根樹之瑕疵，而有容忍其使用系爭土地之義務，即非
      可採。
六、被告另辯稱其所有之系爭房屋及屋外圍牆亦均係由林根樹於自有之上開一○七之
    三地號土地興建完成後所出售，林根樹自有默許房屋承買人使用地之意，而原告
    買受系爭土地時，被告之建物早已存在，原告仍然承買，依最高法院四十八年度
    台上字第一四五七判例意旨，自應認其有默許被告繼續使用系爭土地等語。惟
    (一)最高法院四十八年度台上字第一四五七號判例意旨：「土地與房屋為各別之動
      產，各得單獨為交易之標的，且房屋性質上不能與土地使用權分離而存在，亦
      即使用房屋必須使用該房屋之地基，故土地及房屋同屬一人，而土地及房屋分
      開同時或先後出賣，其間雖無地上權設定，然除有特別情事，可解釋為當事人
      之真意，限於賣屋而無基地之使用外，均應推斷土地承買人默許房屋承買人繼
      續使用土地。」係指建物全部坐落在土地上，而有同時或先後出賣土地、建物
      予不同一人時，始有其適用。惟被告所有之建物並非全部坐落系爭第一七○─
      六○地號土地，僅是越界建築，與前開判例所示情形已不相同。再者，依被告
      所抗辯：林根樹僅係同意將系爭土地予其父王振明無償使用，系爭土地之建物
      林根樹僅搭建圍牆，鐵皮頂則為被告所修建等語（本院九十二年九月十六日言
      詞辯論筆錄）縱認屬實，林根樹僅於系爭土地搭建圍牆，並無於系爭土地上興
      建建物，並將建物與土地分開同時或先後出賣之情，是被告援引上開判例意旨
      ，抗辯林根樹自有默許房屋承買人使用土地之意，亦不足採。
    (二)又原告丁○○於六十三年間向林根樹買受該第四六七九建號建物及其坐落基地
      之際，系爭土地上並未搭建圍牆，另原告乙○○於七十三年十月間向徐楊鳳買
      受該第四六八一建號建物及其坐落基地及原告戊○○於七十一年三月間向吳陶
      玲買受該第四六八七建號建物及其坐落基地時，均不知系爭土地為其所有，嗣
      因水管不通，請領地籍圖始知悉系爭土亦為渠所有等情，分據原告丁○○、乙○○、戊○○陳明，則其顯非明知被告有無權占用系爭土地情事而仍買受。被
      告抗辯原告買受系爭土地時，其建物早已存在，原告仍然承買，自有默許其繼
      續使用系爭土地之意云云，亦不可採。
七、查民法第七百九十六條本文規定，係指土地所有人建築房屋逾越疆界者，鄰地所
    有人如知其越界而不即提出異議，不得請求移去或變更其建築物，是該條規定意
    旨係在解決鄰地所有人越界建築時所生之紛爭，而本件兩造所有之土地，原均係
    林根樹所有，兩造所有建物亦係林根樹所原始興建，為兩造所不爭執，是兩造之
    前手或前前手為同一人，參照前揭說明，兩造之土地及建物既原同屬林根樹所有
    ，即不生土地相鄰關係，即無民法第七百九十六條規定之適用。是被告抗辯：其
    所有之建築物縱有越界建築情事，惟當時系爭土地之所林根樹均無異議，原告嗣
    後買受系爭土地，自亦繼受其前手林根樹等人權利之瑕疵，而不得請求被告移去
    或變更系爭房屋云云，亦不可採。又被告占用系爭土地之情形，業經本院板橋簡
    易庭於九十二年六月十日到場履勘查明，製有勘驗筆錄及現場照片在卷可憑，是
    被告聲請本院至現場履勘以明白系爭土地之使用現況，即無必要，附此敘明。
八、綜上，被告占用原告所有之土地並無合法權源，從而，原告本於民法第七百六十
    七條規定，請求被告拆屋還地，自屬有據，應予准許。
九、兩造陳明願供擔保請為宣告假執行或免為假執行，經核尚無不合，爰分別酌定相
    當之擔保金額予以宣告。
十、本件事證已臻明確，兩造其餘攻擊、防禦方法及所為之立證，經審認後認與判決
    之結果不生若何影響，無庸再逐一予以論究，併此敘明。
十一、結論：原告之訴為有理由，依民事訴訟法第七十八條、第三百九十條第二項，
      第三百九十二條第二項，判決如主文。
中      華      民      國    九十二    年      九      月     三十     日
                                臺灣板橋地方法院民事第三庭
~B法      官  陳麗玲
右為正本係照原本作成
如對本判決上訴，須於判決送達後廿日內向本院提出上訴狀
中      華      民      國    九十二    年      九      月     三十     日
~B法院書記官  顧嘉文


司法院資訊處製作；財團法人民間司法改革基金會備份。
